【裁判字號】    90,上易,1014
【裁判日期】    900607
【裁判案由】    妨害兵役
【裁判全文】
臺灣高等法院臺中分院刑事判決                    九十年度上易字第一一四號
    上  訴  人
    即  被  告  乙○○
右上訴人因妨害兵役案件，不服臺灣臺中地方法院八十九年度易字第三三九八號中華
民國九十年四月三日第一審判決（起訴案號：臺灣臺中地方法院檢察署八十九年度偵
字第一三○九二號），提起上訴，本院判決如左：
      主  文
上訴駁回。
      事  實
一、乙○○（前曾於民國「下同」八十四年三月五日，因違反麻醉藥品管理條例案件
    ，經臺灣臺中地方法院判處有期徒刑三月確定，並於八十四年三月三十日易科罰
    金執完畢，不構成累犯）係後備軍人，原住臺中市○區○○里○○路○段二四五
    巷一弄十九號，自八十八年七月一日起遷離上址設籍處搬至臺中縣新社鄉福興村
    福民八號後，再於八十九年四月二十日遷離臺中縣新社鄉福興村福民八號搬至臺
    中縣大里市○○路九九巷十九號三樓，竟無故不依規定申報，致使臺中市團管區
    司令部於八十九年五月九日所發，指定其應於同年六月二十六日上午八時，前往
    臺中縣外埔鄉○○路大甲東營區報到之教育召集令無法送達。
二、案經臺中市團管區司令部移送臺灣臺中地方法院檢察署檢察官偵查起訴。
    理  由
一、右揭事實，業據被告乙○○於原審及本院審理時坦承不諱，並有臺中市團管區司
    令部召集符號精誠一八之四號，召集令編號第００四七號之教育召集令、教育召
    集令受領回執、列管後備軍人遷出未報移送法辦年籍表及戶籍謄本各一份附卷可
    稽，足證被告自白確與事實相符，本件事證明確，被告犯行堪以認定。
二、按人民有依法律服兵役之義務，為憲法第二十條所明定。惟兵役制度及其相關之
    兵員召集、徵集如何實施，憲法並無明文規定，有關人民服兵役、應召集之事項
    及其違背義務之制裁手段，應由立法機關衡酌國家安全、社會發展之需要，以法
    律定之。又憲法第十條規定人民有居住遷徙之自由，旨在保障人民有自由設定住
    居所、遷徙、旅行，包括出境或入境之權利，業經司法院大法官會議釋字第四百
    五十四號解釋闡明在案，妨害兵役治罪條例第十一條第一項第三款規定後備軍人
    居住處所遷移，無故不依規定申報者，即處以刑事罰，係為確保國防兵員召集之
    有效實現、維護後備軍人召集制度所必要，其僅課予後備軍人申報義務，並未限
    制其居住遷徙之自由，與憲法第十條之規定尚無違背（參閱司法院大法官會議釋
    字第五百一十七號解釋），先予指明。核被告所為，係犯妨害兵役治罪條例第十
    一條第三項、第一項第三款之罪，應依同條例第七條第一項科刑。原審判決依刑
    事訴訟法第二百九十九條第一項前段，妨害兵役治罪條例第十一條第三項、第一
    項第三款、第七條第一項，刑法第十一條前段、第二條第一項前段、修正後第四
    十一條第一項前段（查被告行為後，刑法第四十一條業於九十年一月十日修正公
    布，同年月十二日生效，修正後刑法第四十一條第一項前段規定「犯最重本刑為
    五年以下有期徒刑以下之刑之罪，而受六個月以下有期徒刑或拘役之宣告，因身
    體、教育、職業、家庭之關係或其他正當事由，執行顯有困難者，得以一元以上
    三元以下折算一日，易科罰金。」，與修正前刑法第四十一條規定「犯最重本刑
    為三年以下有期徒刑以下之刑之罪，而受六個月以下有期徒刑或拘役之宣告，因
    身體、教育、職業、家庭之關係，執行顯有困難者，得以一元以上三元以下折算
    一日，易科罰金。」不同。比較新舊法結果，以新法較有利於行為人，故依刑法
    第二條第一項前段規定，本件自應適用裁判時之法律即修正後刑法第四十一條第
    一項前段之規定，併此敘明），罰金罰鍰提高標準條例第二條之規定，並審酌被
    告之素行、犯罪之動機、目的、手段、妨害主管機關對後備軍人管理之正確性及
    被告犯罪後坦承犯行態度尚屬良好等一切情狀，量處被告有期徒刑三月，並諭知
    易科罰金之折算標準。核其認事用法均無不當，量刑亦稱妥適，被告上訴主張原
    審判決無力繳納罰金原審量刑過重，指摘原審判決不當，為無理由，應予駁回。
    據上論斷，應依刑事訴訟法第三百六十八條，判決如主文。
本案經檢察官甲○○到庭執行職務。
中      華      民      國      九十       年     六     月      七     日
                                臺灣高等法院臺中分院刑事第三庭
                                      審判長法  官  方  艤  駐
                                            法  官  劉  連  星
                                            法  官  胡  忠  文
右正本證明與原本無異。
不得上訴
                                            書記官  粘  銘  環
中      華      民      國      九十       年     六     月      八     日
附錄論罪科刑之法條︰
妨害兵役治罪條例第十一條第一項第三款：
後備軍人有左列行為之一者，處一年以下有期徒刑、拘役或三百元以下罰金：
三、居住處所遷移，無故不依規定申報者。
妨害兵役治罪條例第十一條第三項：
後備軍人犯第一項之罪或國民兵犯第二項之罪，致使召集令無法送達者，以意圖避免
召集論；分別依第六條、第七條科刑。
妨害兵役治罪條例第七條第一項：
意圖避免教育召集或勤務召集，而有左列行為之一者，處三年以下有期徒刑：
一、捏造免役、除役、轉役或免除召集原因者。
二、故意毀傷身體者。
三、無故拒絕接受召集令者。
四、無故逾應召期限二日者。
五、使人頂替本人應召者。
                                                                        Ｒ


司法院資訊處製作；財團法人民間司法改革基金會備份。
